臺灣高等法院臺中分院刑事判決　　　　　　　　　　　九十三年度上訴字第三九號
　　上　訴　人　臺灣臺中地方法院檢察署檢察官
　　上　訴　人
　　即　被　告　辛○○
　　選任辯護人　宋永祥律師
　　　　　　　　陳芝荃律師
右上訴人，因被告殺人案件，不服臺灣臺中地方法院九十二年度重訴字第一四二四號
，中華民國九十二年十一月十九日第一審判決（起訴案號：臺灣臺中地方法院檢察署
九十二年度偵字第七六四一號、第八二六九號）提起上訴，本院判決如左：
    主  文
原判決關於辛○○殺人部分撤銷。
辛○○殺人，處有期徒刑拾年貳月。
    事  實
一、辛○○為海洋世界傳播公司之經紀人，負責駕駛汽車載送小姐至各酒店坐檯為業
    ，民國（下同）九十二年三月二十八日凌晨五時許，辛○○駕駛車牌號碼Ｒ八－
    三八五○號自用小客車，搭載林秀秀及姓名年籍不詳綽號「嘟嘟」之成年女子，
    前往臺中市「射手座ＫＴＶ酒店」坐檯，因林秀秀身體不適，僅由「嘟嘟」至該
    酒店內坐檯（起訴書誤載為臺北之星及漂亮寶貝ＫＴＶ酒店），辛○○並將所駛
    上開自用小客車，停放在臺中市○○路三九號埃索加油站前廣場處等候，因該汽
    車擋在賴志雄所駕駛搭載友人丙○○及甲○○○之自用小客車前方，致賴志雄所
    駛車輛無法離開，引起賴志雄不滿，乃下車拍打辛○○所駕駛自用小客車之車窗
    玻璃叫囂，辛○○乃下車與賴志雄理論，二人隨即發生口角並徒手互毆，丙○○
    見狀亦徒手趨前為賴志雄助陣，詎辛○○竟基於殺人之故意，自其所駕駛自用小
    客車後行李廂內，取出所有之銀色鋁製球棒一支（未據扣案），重擊賴志雄頭部
    一下，致使賴志雄受有頭部創傷性顱內損傷併廣泛性蛛網膜下出血、腦水腫、腦
    梗塞等傷，當場昏倒在地，丙○○即呼請該處加油站人員聯絡救護車，經救護車
    趕至現場將賴志雄緊急送醫，於同日凌晨五時二十一分許送抵中國醫藥學院附設
    醫院急診救治，惟賴志雄仍因頭部傷重，於翌日即同月二十九日十七時四十五分
    許不治死亡，嗣經警據報至現場處理後，循線查獲上情。
二、案經賴志雄之父庚○○，訴由臺中市警察局第二分局報告臺灣臺中地方法院檢察
    署檢察官偵查起訴。
    理  由
一、訊據上訴人即被告（下稱被告）辛○○，固坦承有於右揭時地，因停車糾紛與被
    害人賴志雄發生爭執，先徒手互毆，並進而自其所駛自用小客車後行李廂內取出
    銀色鋁製球棒一支，不久賴志雄昏倒在地，經送醫後仍不治死亡等情事，惟矢口
    否認有何殺人犯行，並先後辯稱：當日係賴志雄先敲打其之右車窗玻璃，並以臺
    語說「再看，再看就拿槍給你開」，之後，賴志雄又再猛力敲打其車右前座擋風
    玻璃，陳稱「你在看什麼」，旋並轉身稱「（陳）春雄把車子裡面的東西搬出來
    ，我要給他開」，之後，賴志雄又跑回去，從車內拿出紅色不明器具，待其下車
    走向車頭前方，查看其車右前擋風玻璃有無損壞時，賴志雄已走向其車後行李箱
    方向，其乃與賴志雄在車後行李箱處爭執並互毆，當時賴志雄手上持有不明工具
    ，丙○○亦過來以臺語陳稱「你打我朋友，我要死了你」，並與賴志雄共同毆打
    被告，其情急之下，始至車後行李廂內拿出銀色鋁棒一支胡亂揮舞，欲阻止賴志
    雄與丙○○二人靠近，賴志雄卻像酒醉一樣的倒在地上，其揮動之鋁棒並未打到
    賴志雄，其並無殺人犯行云云。惟查：
(一)被告與被害人賴志雄如何於上開時地因停車糾紛而生口角、互毆，被告旋即自其
    所駛車輛後行李廂內取出鋁製球棒，擊中賴志雄頭部，賴志雄昏倒在地，經救護
    車於該日凌晨五時二十一分許，載送抵達中國醫藥學院附設醫院急診救治後，因
    頭部傷重不治，於翌日即同月二十九日十七時四十五分許死亡等情，業據被告於
    九十二年三月三十日偵查中供承屬實（參見相字第四四○號卷七四頁背面），核
    與證人甲○○○、丙○○、林秀秀、己○○四人，分別於警詢及偵審中，證人林
    仙見於警詢及偵查中證述情節悉屬相符。又被告確係持上開球棒以由上而下方向
    ，「重擊」賴志雄頭部一下，致使賴志雄昏倒在地，當時賴志雄手上並未持任何
    器械，現場兇器僅有上開銀色鋁製球棒一支，並無被告於警詢及偵查中所稱拐子
    鎖乙節，亦據證人丙○○、甲○○○、己○○，分別於警詢及偵審中證述明確，
    互核所證情節相符，且與證人即被告所搭載之小姐林秀秀於警詢及偵審中證述：
    當時伊在辛○○車上正要下車，突然聽到「噗」的一聲，伊馬上開車門，就看到
    比較瘦的人（即賴志雄）趴在那邊等情吻合。佐以證人己○○與賴志雄、丙○○
    及被告辛○○三人，均素不相識，伊係因在案發現場旁之便利商店上班，聽聞倒
    垃圾姓名不詳之婦人說加油站前廣場有人在打架，始至店外觀看而目擊案發過程
    ，此據證人己○○於警詢及偵審中證陳在卷，復為被告於原審時所是認，則證人
    己○○端無惡意誣陷，故為不利於被告證述之必要。是證人丙○○、甲○○○及
    己○○三人，此部分所證情節互核相符，且與被告前述偵查中自白及證人林秀秀
    證述情節相吻合，自堪採信。再者，被告以鋁製球棒毆擊賴志雄（原判決理由欄
    就被害人賴志雄，均有多處誤載為賴正雄）頭部右後枕與太陽穴交接部位之行為
    ，與賴志雄之死亡結果間，具有因果關係，有中國醫藥學院附設醫院之法醫參考
    病歷摘要、賴志雄病歷表、腦死檢視表、使用呼吸器昏迷病人會診單、檢查表、
    器官移植申請書、臺灣臺中地方法院檢察署驗斷書、相驗屍體證明書、解剝紀錄
    各一份、案發現場照片四張及警員顏毓奇繒製之現場圖一張在卷可佐，事證極為
    顯明，要堪認定。
(二)被告與被害人賴志雄發生口角後，確有先徒手互毆等情，業據被告於警詢及偵審
    中供述不諱，核與證人己○○於警詢中及本院審理時所證稱：伊聽到一位倒垃圾
    姓名不詳之婦人說「加油站前廣場有人在打架」，伊乃至店外觀看，目擊案發過
    程等語情節相符（參見八二六九號偵查卷三七頁背面、七六四一號偵查卷二六頁
    ，本院卷一０六頁）。又被害人賴志雄所受傷害，除上開位於右後枕與太陽穴交
    接部位之致命傷一處外，尚有左側額部擦傷、雙眼臉部瘀青、左上眼臉表皮擦傷
    、左耳外緣擦傷、雙手背局部瘀青、右足踝內側褐色瘀血痕及右上臂外側局部瘀
    青等傷害，有上開臺灣臺中地方法院檢察署驗斷書一份可憑（參見相字第四四○
    號卷八九頁），益徵被告辯稱其與被害人有先徒手互毆云云，應堪採信。至證人
    丙○○、甲○○○（原判決誤載為唐李秀美），雖均證稱賴志雄並無與被告互毆
    云云，然渠等二位證人與賴志雄係屬舊識，所證本有偏頗賴志雄之虞，且與證人
    己○○上開於警詢中證述情節不符，自難採信。又證人己○○於原審時雖證稱：
    伊並未看到賴志雄與被告互毆云云，惟伊既係聽到有人打架後，始至店外觀看，
    則伊未及目睹賴志雄與被告互毆過程，自與常情無違，是伊於警詢中及原審所證
    情節，尚難認有何不符之處。再者，告訴代理人戊○○律師於本院審理時，具狀
    請求傳喚證人丙○○、甲○○○，經本院傳喚後，未能出庭作證，惟依該等證人
    先後於偵審中所證各情，堪認無礙上開情節之認定，附此敘明。
(三)被告於九十二年三月三十日原審法官羈押訊問時，雖辯稱：其與賴志雄徒手互毆
    後，丙○○也衝過來一起毆打其，賴志雄並趁隙回車上拿柺杖鎖回來打其頭部，
    其因頭部受傷，想要自衛，乃至車上拿取鋁棒亂揮，目的是要阻擋賴志雄所使用
    之柺杖鎖，且當時其因遭柺杖鎖擊中頭部而頭暈，所以其有無在揮動鋁棒過程中
    打到賴志雄，並不知情云云，並於偵查中提出記載其受有頭部外傷之澄清醫院診
    斷證明書一份為證。證人林秀秀於警詢及偵審中亦證稱：賴志雄叫囂之後即走回
    車上，好像有拿一物品藏在手上，並朝伊老闆辛○○車輛後方走來，辛○○乃將
    手機交予伊，並自行下車，且將後車廂打開，之後，因伊視線遭後車廂蓋遮住，
    並未看見互毆過程云云。然查：
  1.本案係被告持球棒重擊手中未持任何器械之賴志雄頭部，已如前述，賴志雄昏到
    在地後，同行之丙○○即搶下被告手中鋁棒，並持該鋁棒擊打被告辛○○頭部乙
    節，業經證人己○○於警詢及偵審中證述不移，核與被告辛○○供承：賴志雄倒
    地後，丙○○確有搶走其所持球棒，並以該球棒毆打其之情，至為相符。準此，
    被告所提出之上開診斷證明書，佐以兩人先互毆再發生本件重擊衝突等情，堪認
    該受傷之情事，不足據為被告未持硬物重擊被害人頭部之有利認定。
  2.被告就其是否有以球棒打到賴志雄頭部乙節，時而辯稱因當時情況混亂，不確定
    云云，時而辯稱其雖有揮動球棒，但並未打到賴志雄云云，且其就賴志雄持工具
    攻擊其之情狀，先於警偵訊及九十二年六月九日原審訊問時辯稱：賴志雄下車與
    其徒手互毆後，丙○○即與賴志雄共同徒手毆打其，賴志雄又返回所駛車上取出
    拐子鎖攻擊其云云。迨原審於九十二年六月九日訊畢被告辛○○，解除其禁見、
    通信之處分後（被告自九十二年三月三十日起，即遭原審裁定羈押，並禁止接見
    、通信），其始於九十二年九月十五日，原審準備程序，配合林秀秀說詞，改稱
    ：賴志雄拍打其車窗咆哮後，即跑回車上，從車內拿出一紅色不明工具，當時其
    尚在車內，待其下車查看車窗玻璃有無損壞時，賴志雄已走向其所駛車輛之後行
    李箱方向，其乃與賴志雄互毆，當時賴志雄即已有拿工具在手云云。茲核被告所
    辯，既先後反覆不一，且與證人丙○○、甲○○○、己○○三人前述互核相符之
    證詞，難以相符，顯係臨訟卸責之詞，不足採信。至證人林秀秀與被告既係舊識
    ，且稱呼被告為老闆，則伊所為證詞，顯有偏頗迴護被告之虞，且與被告於警詢
    、偵查及原審九十二年六月九日訊問所供情節不符，礙難採信。
(四)又被告之選任辯護人，以負責解剖賴志雄之法醫乙○○，在上開臺灣臺中地方法
    院檢察署解剖紀錄「死因初步鑑定」欄，記載：「故（死者右後枕與太陽穴交接
    部位之顱內出血）應為拳頭重擊之軟性鈍器物所造成之顱內出血而為他殺」云云
    ，為被告辯護主張：賴志雄應係遭被告以拳頭攻擊致死。經原審及本院先後傳喚
    證人乙○○出庭作證，依渠於原審結稱：原則上渠是利用死者表皮有無裂傷來判
    斷是銳器傷還是鈍器傷。本案因賴志雄表皮沒有裂傷，所以渠「推斷」是一般的
    軟性鈍器物（亦即外面有比較軟的東西包住之鈍器）。且因賴志雄外表沒有裂傷
    ，故渠認應是拳頭所造成之傷害云云。原審再就相關問題訊問乙○○法醫，渠亦
    結稱：賴志雄之致命傷是在右後枕上方與太陽穴交接處，該處傷害不能排除是拳
    頭以外之軟性鈍器物所造成，且因賴志雄位在太陽穴之致命傷位置有毛髮遮蓋，
    故賴志雄該處傷害，有可能是因被毛髮擋到而沒有裂傷。又行為人如以「鈍器」
    擊打賴志雄，且因賴志雄致命傷部位上有毛髮，則顯現出來的結果，亦確實可能
    呈現渠解剝賴志雄時所看到之狀況等語。是乙○○法醫既一方面以推斷方式為上
    開拳頭傷之認定，一方面亦證述賴志雄前開致命傷不能排除是其他軟性鈍物所造
    成，也不能排除是鈍器所造成，則上開己○○、甲○○○、丙○○等人，依親自
    見聞所為，核與被告於九十二年三月三十日偵查中自白相符之證述情節，既經證
    人乙○○法醫直陳確屬可能，自難僅憑法醫師事後就眾多可能中，擇一做出與目
    擊證人所述不同之「推斷」，即認賴志雄致命傷係拳頭所造成。
(五)況且，證人乙○○於本院再結稱：
  法官問
    與被告有無親屬或僱傭關係？
  證人答
    無。
  諭知鑑定證人具結之義務及偽證之處罰，朗讀結文後請具結。
  法官諭知開始進行交互詰問，請辯護人進行主詰問。
  宋律師
    請法官提示相驗卷一五八頁以後的解剖紀錄。
  法官提示解剖紀錄。
  宋律師
    請問九十二年四月一日的解剖紀錄是不是你製作？
  鑑定證人高法醫答
    是我解剖的。（就本件死者就你鑑定結果最主要的致死原因是什麼？）顱內出血
    。（顱內出血根據你判斷是什麼原因造成？）因為鈍器物敲擊所造成的。（是不
    是根據鑑定報告結果有這種情形？）這我在地院就作證過了，沒有錯。（本卷有
    沒有可能說由球棒由上往下重擊造成？）應該是不太可能，因為沒有頭部外傷。
    （就本件死者頭部毛髮會不會影響到鑑定？）一般不會影響我們判斷，這是重力
    加速度毛髮的影響不高。
  宋律師
    相驗卷七十頁的部分第八點記載是否有抽煙嗜酒的情況這段話的意思是？
  證人答
    他是進入急診室的時候乙醇的濃度高達紀錄上所載。（昏迷程度？）已經酒醉了
    ，再喝了就會死亡，有急性酒精中毒。（根據這個紀錄還有說本件請鑑定人就是
    說死者已經達到這種情形是否會加重病情或導致死亡？）沒有加力不會死亡，但
    是這個有喝酒的也許只要一半的力量就會造成死亡。
  法官請檢察官反詰問。檢察官稱尚無告訴代理人所提供之資料，請告訴代理人發言。
  劉律師
    鑑定人剛剛提到死者死因是鈍器物造成，又說不可能是球棒由上往下打，那麼死
    因是如何造成，是否有矛盾？被告也承認他有用球棒打。
  宋律師提出異議被告沒有說他用球棒打的。
  證人答
    本件是鈍器物造成的。
  劉律師
    外傷只有鈍器傷和銳器傷，但是說鈍器傷又說不是球棒由上往下打這種判斷的根
    據是不是可以請教高醫師。
  證人答
    死者顱內出血的位置是在他的左側從大腦到腦幹下去，如果是由上往下則其出血
    不會在上方，本件表示有對側性而來的。當初我們看得時候外部的傷口雖然有開
    過刀但是我們看是沒有外傷。我們用棍子打下去都會有雙重條紋，本件沒有我們
    才會想說是不是軟性鈍器物例如拳頭、膝蓋或是手肘。本件出血所在都是一片整
    個半側的頭部所以看起來不像是從上面下來的。像這一類的出血，如果我們驗出
    酒精濃度太高，則造成出血的可能性就更高了。
  宋律師無覆主詰問。
  法官問
    被告有無問題？
  被告答
    沒有。
  告訴人
    承辦警員說這個是現行犯要去扣起來，萬一如果被跑了承辦人是不是要負責任。
  劉律師
    告訴人的意思是說法醫當初是說這是一棒就打死了，警員也有聽到。法醫師你有
    說過這明明是一棒就打死了的。
  法官
    請高法依當時有沒有講這個話，如果有跟今天的證詞不太一樣，如果沒有也請本
    於良知而為陳述。
  高法醫
    我回憶一下我有沒有說過這些話。我看我的報告既然是這樣，我就應該不會說這
    樣的話。
  告訴人
    高法醫你說額頭這邊有兩個傷痕，要走了，被從後頭打了才趴下去。
  法官問
    今天不是請法醫來說明什麼事情，只是就鑑定的部分而已，其他的事情你就不要
    問了，如果有什麼問題你就直接問，鑑定以外的不要問。
  告訴人
    那我也不會問。
  法官問
    辯護人尚有何證據要查？
  宋律師
    沒有。
    依該證人先後於原審、本院所結稱內容，可見被告選任辯護人之上開主張，尚乏
    實證可憑，自難遽採。又被害人遭受毆擊前，有無喝酒，喝多少酒，核與被告持
    硬物重毆被害人頭部，當場造成伊倒地，經送醫仍不治死亡間，應無直接之必然
    ，是被告及其選任辯護人辯稱被告應係傷害致死云云，難以採取。
(六)被告持以重擊賴志雄頭部之鋁製球棒，並非案外人即被告友人林宗杰事後提供予
    警員之扣案金色短球棒，而係銀色鋁製球棒等情，業據證人己○○、甲○○○、
    丙○○，分別於偵查中證述明確，並經被告於偵審中直承屬實。被告雖另辯稱：
    其使用之銀色鋁棒長度，與扣案球棒相同，係其小孩在玩之短球棒，至扣案鋁棒
    則非其所有云云。然查，被告持以重擊賴志雄之鋁製球棒，係一般長度之銀色鋁
    製球棒，較扣案球棒為長乙節，業據人己○○、甲○○○、丙○○，分別於偵查
    中證述甚明，證人林宗杰於警詢及偵查中，亦證稱扣案球棒係伊自被告所駛上開
    自小客車車內取出等語，被告竟辯稱扣案短球棒非其所有云云，益徵被告此部分
  辯詞，係事後避重就輕之詞，不足採信。茲查，殺人與傷害致死之區別，在於下
    手加害時有無死亡之預見，被害人所受之傷害程度，固不能據為認定有無殺意之
    唯一標準，但加害之人下手情形如何，於審究犯意方面，仍不失為重要之參考，
    不能因與被害人素不相識，原無宿怨，僅因言語衝突發生口角進而鬥毆，即認為
    無殺人故意（參照最高法院五十一年度臺上字第一二九一號判例、九十一年度臺
    上字第一○三八號判決、九十年度臺上字第三三一○號判決意旨）。次查，頭部
    為人體脆弱部位，任何外力之撞擊均可能導致死亡，且以鋁製球棒重擊人體頭部
    要害，足以奪人生命，此為一般常識，茲被告行為時係年滿三十二歲，智識成熟
    之男子，對此情事，自應知悉甚明，其既明知此節，猶執意以質地堅硬鋁製球棒
    ，重擊賴志雄右後枕與太陽穴交接部位，一棒造成賴志雄之顱內出血，當場昏迷
    倒地，經送醫急救仍告無效，於翌日即死亡，足見被告用力之猛，殺意之堅，至
    為顯明，是被告下手當時確實具有殺人故意，要堪認定，被告辯稱：其與賴志雄
    ，僅係偶發停車糾紛，並無殺人故意云云，難以採取。從而，被告上開所辯云云
    ，核係事後卸責之詞，不足採信，是本案事證明確，被告上開犯行，洵堪認定，
    應依法論科。
二、核被告所為，係犯刑法第二百七十一條第一項殺人罪。原審經審理結果，認被告
    罪證明確，予以論科，固非無見。但查，被告犯後，已於本院審理時，與被害人
    家屬達成和解，賠償新台幣一百四十萬元，此有和解書在卷可稽，原審未及斟酌
    上情，遽量處被告有期徒刑十一年，自有違誤。檢察官依被害人家屬請求，主張
    被告犯後毫無悔意，未賠償損害，原判決量刑過輕云云，固非無見，但依本案之
    發生緣由，被告素行良好，於本院已達成和解等情，難認檢察官之上訴為有理由
    。被告猶執陳詞，提起上訴，否認上開殺人犯行，難認有理由，惟原判決此部分
    既有上開可議，即屬無可維持，應由本院就此部分撤銷改判。爰審酌被告因停車
    位置妨礙賴志雄所駛車輛出入，引起賴志雄不滿先拍打被告所駛自用小客車車窗
    玻璃叫囂，被告下車與賴志雄理論發生口角，並徒手互毆，被告始為殺人犯行，
    賴志雄之行為亦有不當，而被告僅因停車糾紛所衍生之互毆細故，即生殺人犯意
    ，率持鋁製球棒重擊賴志雄頭部，一棒致死，惡性顯屬非輕，被告犯罪後飾詞圖
    卸刑責，犯後態度等一切情狀，量處被告如主文第二項所示之刑，以示懲儆。又
    上開鋁製球棒一支，係被告所有，業據被告於審理中供明在卷，並供犯罪所用之
    物，然既未扣案，復非屬違禁物，爰不予宣告沒收，而扣案之短球棒，並非供犯
    罪所用之物，亦如上述，無從宣告沒收，均附此敘明。
據上論斷，應依刑事訴訟法第三百六十九條第一項前段、第三百六十四條、第二百九
十九條第一項前段，刑法第二百七十一條第一項，判決如主文。
本案經檢察官丁○○到庭執行職務
中      華      民      國    九十三    年      三      月      十六    日
                                臺灣高等法院臺中分院刑事第二庭
                                      審判長法  官  羅  禮  政
                                            法  官  陳  欣  安
                                            法  官  蔡  聰  明
右正本證明與原本無異。
如不服本判決應於收受送達後十日內向本院提出上訴書狀，其未敘述上訴之理由者並
得於提起上訴後十日內向本院補提理由書（均須按他造當事人之人數附繕本）。
                                            書記官  郭  振  祥
中      華      民      國      九十三   年       三      月     十七   日
刑法第二百七十一條：
殺人者，處死刑、無期徒刑或十年以上有期徒刑。
前項之未遂犯罰之。
預備犯第一項之罪者，處二年以下有期徒刑。                                Ｉ
